【裁判字號】    89,上更(一),144
【裁判日期】    890428
【裁判案由】    遺棄等
【裁判全文】
臺灣高等法院刑事判決                        八十九年度上更(一)字第一四四號
    上  訴  人
    即  被  告  辛○○
    選任辯護人  鄭庭壽
右上訴人，因遺棄等案件，不服台灣台北地方法院，八十五年度訴字第一七二四號，
中華民國八十六年八月十九日第一審判決（起訴案號：台灣台北地方法院檢察署八十
六年度偵字第一七九九六號）提起上訴，經判決後，由最高法院發回更審，本院判決
如左：
    主      文
原判決撤銷。
辛○○遺棄無自救力之人，因而致人於死，處有期徒刑壹年陸月，緩刑年。
    事      實
辛○○係計程車司機，於民國八十五年六月十九日二十時五分許，駕駛ＣＢ－八四一
號營業用小客車，在台北縣新店市○○路、北新路口，搭載劉玉霞返回土城市○○路
。途中，於同日二十一時四十五分許，劉玉霞因高血壓性或自發性腦出血而昏倒在計
程車內，辛○○見劉玉霞陷於昏迷，已無自救能力，竟不將劉玉霞送醫救治，而基於
遺棄之故意，將該計程車駛至台北縣板橋市○○路、信義路口之廣福公園前之路旁後
，將劉玉霞棄置在該地，未為其生存所必要之扶助、保護，即駕車離去。嗣於同日二
十三時四十一分許，劉玉霞嗣經人發現，送板橋市財團法人亞東紀念醫院急救，陷入
昏迷，於八十五年六月二十日住院後，於八十五年六月二十二日經施行腦脊髓液外引
流術及氣管切開術，仍意識不清，於八十五年十二月七日以植物人狀態出院，於八十
六年一月十二日又因肺炎併急性呼吸衰竭、泌尿道感染、敗血症、糖尿病併糖尿病腎
病變、消化性潰瘍併出血，以及低白蛋白血症等病症，住院治療，於八十六年三月三
日因多發性器官衰竭，經急救後心跳仍無法復甦，家屬辦理自動出院，延至八十六年
三月三日五時五十分，因支氣管性肺炎併急性呼吸、糖尿病併腎病變致死亡。案經臺
北縣警察局新店分局移送臺灣臺北地方法院檢察署檢察官偵查起訴。
    理      由
一、訊據上訴人即被告辛○○矢口否認右揭犯行，並辯稱：被告見劉玉霞昏迷，即就
    近送至清水派出所處理，由於值班警員乙○○稱該派出所警員自殺，有高階警官
    蒞臨，不能將劉玉霞留在派出所內，而囑被告將車門打開，呼吸新鮮空氣，以待
    其醒來，並待其下班後再處理，被告等到晚上十時另一警員接班，乙○○坐上被
    告計程車，引導被告開車至廣福公園棄置，當時亦有該接班警員見到下班警員乙○○坐上被告之計程車一同離去，被告並無遺棄之故意，被害人劉玉霞死亡與被
    告之棄置，並無相當因果關係，被告測謊時心情平靜，無波動情形，當不致有說
    謊反應，確無上開遺棄犯行云云，聲請傳訊八十五年六月十九日晚上九時至凌晨
    零時一一九救護指揮中心之當時值勤人員。惟查：
  (一)被告對於右揭時、地將被害人劉玉霞放置廣福公園之事實坦承不諱。又證人即清
    水派出所當日值班警員乙○○否認有被告所指前揭事實，證人乙○○並供稱：當
    晚我沒有下班，丁○○接我班後，我接著就去巡邏。且當晚乙○○下班後之接班
    警員丁○○亦到庭供證：我沒有看到乙○○坐被告的計程車離去，我沒有這印象
    。（以上見本審卷八十九年四月十二日筆錄），並有台北縣警察局土城分局檢送
    該分局清水派出所八十五年六月十九日之勤務分配表附本院卷可稽。又證人乙○○經送法務部調查局鑑定結果，亦認其並無說謊之反應，被告則經測試呈情緒波
    動反應，應係說謊，此有法務部調查局八十六年六月十八日陸字第八六０四三
    一九四號鑑定通知書乙份（附原審卷第一二一頁）在卷可攷，又被告測試時確是
    情緒波動甚大，此亦有法務部調查局八十六年十一月十七日陸(三)字第八六０九
    九六二四號函附測謊問卷及測謊記錄圖影本乙份附卷足稽。又證人戊○○復於本
    院調查時證稱：八十五年六月十九日有接到隊部派人救人之訊息，是值班警員通
    知的，去時劉玉霞就躺在路邊了，我不清楚誰放她在廣福公園，我去時就有兩名
    後埔派出所警員在那裏了，我去時沒看到乙○○、辛○○，也沒有聽見誰放劉玉
    霞在何處，沒有報案紀錄，祇是一一九通知我有什麼狀況，這件是值班隊員通知
    我，一一九有錄音，但錄音帶若沒有爭議，一個月就註銷了....（見本院上訴審
    八十六年十二月二日、本審八十九年四月十二日訊問筆錄），足見一一九隊部到
    現場時，並未見到被告或證人即警員乙○○，自難遽認被告之遺棄行為係證人乙○○所囑，且現已無報案紀錄或錄音，縱得知當時接聽電話之警員何人，亦無從
    證明證人乙○○係打一一九電話報案之人，此證言仍不足為有利於被告之論據。
    足見被告辯稱伊係依警員乙○○之指示為遺棄行為，顯無可採。
  (二)被害人劉玉霞經遺棄在廣福公園，至八十五年六月十九日二十三時五十九分許，
    始經發現送醫治療，且因延遲送醫，於發現時已昏迷不省人事，送醫後亦未曾醒
    轉，至八十六年三月三日死亡之事實，亦據被害人劉玉霞之子丙○○指述、證人
    即清水消防小隊小隊長戊○○證述甚詳（參原審八十六年一月十日訊問筆錄），
    並有診斷證明書、警察局消防隊救護出勤記錄表、死亡證明書各乙紙在卷可資佐
    證。被告發現車內乘客昏迷不醒，衡情應將之送醫急救，其竟不為此圖，將昏迷
    不醒之人於深夜，載至偏僻之公園棄置於路旁，置被害人生死不顧，其有遺棄無
    自救力之人，使其陷於生命危險之故意應可確認。
  (三)被害人劉玉霞於八十五年六月十九日二十一時四十五分許，係因高血壓性或自發
    性腦出血而昏倒在計程車內，於同日二十三時四十一分許經人發現被棄置在台北
    縣板橋巿五權路、信義路口之廣福公園前之路旁，送板橋巿財團法人亞東紀念醫
    院急救，陷入昏迷，於八十五年六月二十日住院，同年六月二十二日經施行腦脊
    髓液外引流術及氣管切開術仍意識不清，於八十五年十二月七日以植物人狀態出
    院，於八十六年一月十二日又因肺炎併急性呼吸衰竭、泌尿道感染、敗血症、糖
    尿病併糖尿病腎病變、消化性潰瘍併出血，以及低白蛋白血症等病症，住院治療
    ，於八十六年三月三日因多發性器官衰竭，經急救後心跳仍無法復甦，家屬辦理
    自動出院等情，業據證人即當時為被害人劉玉霞診治之醫師甲○○到庭供述甚詳
    （見本院八十九年三月八日、三月十五日筆錄）且有其出具之診斷證明書及財團
    法人亞東紀念醫院八十六年十一月二十六日亞門六四－二字第一七三四號函附
    卷可稽（分見偵查卷第十五頁、本院上訴卷第二十九頁），亦有上開函之承辦人
    即證人己○○到庭之供述可證（見本審卷八十九年三月二十二日筆錄）。又被害
    人劉玉霞係於八十六年三月三日五時五十分因支氣管性肺炎併急性呼吸、糖尿病
    併腎病變致死，亦有劉玉霞之死亡證明書附卷可考。又證人甲○○供證：被害人
    劉玉霞越早送醫越好，醫好的機率會比較大，被害人之死亡與延誤送醫當然是有
    直接關係，當初劉玉霞腦出血之症狀與後來因糖尿病併腎病變致死，有因果關係
    ，因患者腦出血住院後就一直呈昏迷狀態云云（見本審卷八十九年三月八日筆錄
    ），足見被告之遺棄行為，與被害人劉玉霞之死亡，顯有相當因果關係，亦可認
    定。
    綜上相互觀之，顯見被告上開所辯，委係飾卸刑責之詞，應不足採，被告聲請傳
    訊八十五年六月十九日晚上九時至凌晨零時一一九救護指揮中心之當時值勤人員
    及請求鑑定被害人死因，因本案事證已明，均核無必要，被告右揭罪證明確，犯
    行洵堪認定。
二、被告對車內陷入昏迷無自救力之人，不思救助而積極加以棄置於偏遠之處使被害
    人因延誤送醫致發生死亡結果，核其所為，係犯刑法第二百九十三條第二項之遺
    棄致死罪。被告為計程車司機，對被害人雖有送達至目的地之義務，但對被害人
    間並無契約或法令上之救助義務，故其遺棄無自救力之人，與刑法第二百九十四
    條有義務之遺棄罪，當屬有間，檢察官以犯刑法第二百九十四條第一項之罪提起
    公訴，尚有未洽，該部分起訴法條，應予變更。
三、原審據以論科，被告上訴意旨仍執陳詞矢口否認犯罪，指摘原判決不當雖無可取
    ，但原判決認定被害人劉玉霞係因糖尿病宿疾發作而昏倒在計程車內，顯有錯誤
    ，且被告事後已於八十八年九月三十日上午九時五十分在本院第二十九法庭與被
    害人之家屬即原告施素梅、施明珠、丙○○、謝深容、庚○○等人成立和解，有
    和解筆錄影本附卷可稽，原判決未及審酌，亦有未洽，原判決既有可議，自應由
    本院將原判決予以撤銷改判。審酌被告之品行、犯罪之動機、手段、犯後現已以
    新台幣（下同）七十萬元與被害人之家屬成立和解，和解成立之日已給付三十萬
    元，其餘四十萬元，自八十八年十一月一日起，每月一日給付被害人之家屬二萬
    元，至全部清償止，業據被告供明在卷，並有和解筆錄可證，及其他一切情狀，
    量處如主文所示之刑，以資懲儆，惟念被告未曾受有期徒刑之宣告，有臺灣高等
    法院檢察署刑案紀錄簡覆表附卷可憑，且被告犯後已與被害人家屬成立和解，已
    如上述，被告經此受刑之宣告，當知警惕，信無再犯之虞，因認其所受刑之宣告
    ，以暫不執行為適當，爰併予宣告緩刑三年，以勵自新。
四、公訴意旨另以被告見劉玉霞因糖尿病發作昏倒車內，竟意圖為自己不法之所有，
    竊取劉玉霞所有皮包內之現金二十餘萬元，因認被告另涉犯刑法第三百二十條第
    一項之竊盜罪嫌云云。按犯罪事實應依證據認定之，無證據不得推定其犯罪事實
    。又不能證明被告犯罪者，應諭知無罪之判決，刑事訴訟法第一百五十四條、第
    三百零一條第一項分別定有明文。經查：
  (一)公訴人認被告另涉竊盜犯行，無非以被害人之子丙○○之指述，被害人於八十五
    年六月九日曾在臺北縣新店市○○路○段收取會錢約二十餘萬元，至當日二十時
    五分許，搭乘被告之計程車，後來被發現送醫時，身上之金錢已不見了等語（詳
    偵查卷第五頁、第十三頁）。而認係被告趁被害人昏迷之時竊取財物後，再將被
    害人遺棄。
  (二)被告自始即堅詞否認有竊取被害人之金錢。而被害人搭上被告之計程車前，有收
    齊會款約二十萬元之事實，雖據證人即被害人之鄰居劉猜雲、被害人之女劉深容
    、被害人之子丙○○證述甚詳（詳原審八十五年十一月十一日訊問筆錄），但被
    害人所攜帶之金錢，是否確攜帶上計程車？或係中途曾下車遺失？亦或遭遺棄在
    公園時為他人取走？均有可能。是公訴人僅以被害人被發現時身上財物不見，即
    認為被告所竊取，證據顯屬不足。另參以被害人被發現時，身上尚有現金二萬四
    千九百四十五元，亦據證人莊國隆證述屬實（參原審八十六年一月十日訊問筆錄
    ），並有警察局消防隊救護出勤記錄表記載病人財物明細在卷可稽。故衡情被告
    如有竊取被害人身上財物之意圖，應無留存部份財物之理。
    綜上觀之，被告所辯，尚堪採信，此外，又查無其他積極證據，足認被告確有竊
    盜之情事，自不能證明被告有竊盜犯罪，惟公訴人認竊盜罪部份與前揭遺棄罪部
    份，有牽連關係，屬裁判上一罪，爰不另為無罪之諭知，附此敘明。
據上論斷，應依刑事訴訟法第三百六十九條第一項前段、第三百六十四條、第二百九
十九條第一項前段、第三百條、刑法第二百九十三條第二項、第七十四條第一款，判
決如主文。
本案經檢察官鄭龍照到庭執行職務。
中     華     民     國    八十九   年      四        月     二十八     日
                             臺灣高等法院刑事第十庭
                                 審判長法  官  蔡  長  溪
                                       法  官  溫  耀  源
                                       法  官  楊  貴  志
右正本證明與原本無異。
如不服本判決應於收受送達後十日內向本院提出上訴書狀，其未敘述上訴之理由者並
得於提起上訴後十日內向本院補提理由書（均須按他造當事人之人數附繕本）。
                                       書記官  沈  秀  容
中     華     民     國    八十九   年      五        月      二        日
附錄本案論罪科刑法條全文
刑法第二百九十三條第二項
遺棄無自救力之人者，處六月以下有期徒刑、拘役或一百元以下罰金。
因而致人於死者，處五年以下有期徒刑，致重傷者，處三年以下有期徒刑。


司法院資訊處製作；財團法人民間司法改革基金會備份。
